臺灣宜蘭地方法院民事判決　九十一年度簡上字第三五號
　　上　訴　人　乙○○
　　被　上訴人　甲○○
右當事人間請求確認通行權存在等事件，上訴人對於中華民國九十一年四月十七日本
院宜蘭簡易庭九十年度宜簡字第一九七號第一審判決提起上訴，本院判決如左：
    主      文
上訴駁回。
第二審訴訟費用由上訴人負擔。
    事      實
甲、上訴人方面：
  一、聲明：
    （一）原判決廢棄。
    （二）被上訴人在第一審之訴駁回。
  二、陳述：除與原審判決書所載者相同茲予引用外，補稱：
    （一）上訴人所有坐落宜蘭縣宜蘭市○○段六八六之一地號，地目建，面積一四
          八三平方公尺；同段六九四之二地號，地目道，面積四０平方公尺土地二
          筆，係上訴人先後於民國七十六年及五十九年取得。上訴人早於六八六之
          一地號建屋居住，三十六年間即已設籍課稅，至六九四之二地號則為私設
          道路，供作前開居家房屋出入要道有年。
    （二）被上訴人所有坐落同段六八六地號土地係其於七十七年九月十三日取得，
          該土地雖與上訴人所有右揭二筆土地毗鄰，然其之前的所有權人均未要求
          通行上訴人所有土地，唯獨被上訴人為此請求，可見其居心叵測。
    （三）原審依民法第七百八十八條前段規定判令被上訴人有通行權存在，卻對於
          「應支付償金」部分隻字未提，損及上訴人權益，顯有未公。
    （四）前開六八六之一及六八六地號土地雖然原先為同一筆土地，但十幾年前就
          經法院判決分割了，被上訴人之土地從以前就無法與外面通行，他想要蓋
          房子（出售），之前曾和別的地主談過，但因為嫌太貴所以不願意購買，
          因此才想要通行其土地，但土地是其所有，其不願意讓被上訴人通行，他
          就應該不能過，否則就是侵害其權利。
  三、證據：援用原審之立證方法，並補提土地所有權狀、稅籍證明書各一件為證。
乙、被上訴人方面：
  一、聲明：如主文第一項所示。
  二、陳述：除與原審判決書所載者相同茲予引用外，補稱：
    （一）兩造分別所有坐落宜蘭縣宜蘭市○○段六八六之一地號及同段六八六地號
          土地乃前經法院判決分割，該判決理由即敘明當時土地共有人即上訴人與
          其弟持分各二分之一，分割後渠等所有房屋均能保持原狀不必拆除，且均
          面向大馬路價值均等，但較之分割後之面積，上訴人實際上已多取得二六
          平方公尺。又前開判決理由復表明分割後前開六八六地號土地所有人必須
          經過上訴人所有土地始通公路，就此問題民法第八百二十五條、第七百八
          十九條已定有解決辦法。
    （二）本件係民法第七百八十九條所定情形，被上訴人通行上訴人土地應無庸支
          付償金。
  三、證據：援用原審之立證方法，並補提本院七十五年度訴字第五四九號、臺灣高
      等法院七十六年度上易字第二三０民事判決各一件為證。
    理      由
一、本件被上訴人起訴主張：坐落宜蘭縣宜蘭市○○段第六八六地號土地，原為上訴
    人與其弟即訴外人陳武人共有之土地，嗣於七十六年間，經判決分割為六八六及
    六八六之一地號，前者由陳武人取得，後者由上訴人取得。其後被上訴人於七十
    七年間買賣取得前開六八六地號土地之所有權。又上訴人所有坐落同段第六九四
    之二地號土地，於五十九年六月二十日即由宜蘭縣政府於土地重劃時，劃定地目
    為「道」，原即供分割前共有土地之出入道路使用，現六八六地號土地無法與公
    路為適宜之聯絡，須通行上訴人分割取得之六八六之一地號土地，及上訴人所有
    同段六九四之二地號土地，為此爰依民法第七百八十七條、第七百八十九條第一
    項之規定，起訴請求確認被上訴人就六四九之二地號土地如附圖所示斜線部分位
    置，面積四十平方公尺，及同段第六八六之一地號土地如附圖所示Ａ部分位置面
    積十二平方公尺土地，有通行權存在等語。
二、被上訴人則以：前開六八六之一及六八六地號土地雖然原先為同一筆土地，但十
    幾年前（即七十六年間）就經法院判決分割了，六八六地號土地從以前就無法與
    外面通行；另同段六九四之二地號為其於五十九年間單獨取得。其早於六八六之
    一地號建屋居住，三十六年間即已設籍課稅，六九四之二地號為私設道路，供作
    前開居家房屋出入要道有年。被上訴人是到七十七年才取得六八六地號土地所有
    權人，先前之土地所有權人均未要求通行其土地，現因被上訴人想要蓋房子（出
    售），曾和別的地主談過，但因為嫌太貴所以不願意購買，所以才想要通行其土
    地，但土地是其所有，其不願意讓被上訴人通行，他就應該不能過，否則就是侵
    害其權利。另原審依民法第七百八十八條前段規定判令被上訴人有通行權存在，
    卻對於「應支付償金」部分隻字未提，損及上訴人權益，顯有未公等語資為抗辯
    。
三、按土地因與公路無適宜之聯絡，致不能為通常使用者，土地所有人得通行周圍地
    以至公路。但對於通行地因此所受之損害，應支付償金。前項情形，有通行權人
    ，應於通行必要之範圍內，擇其周圍地損害最少之處所及方法為之。民法第七百
    八十七條定有明文。又因土地一部之讓與或分割，致有不通公路之土地者，不通
    公路土地之所有人，因至公路，僅得通行受讓人或讓與人或他分割人之所有地。
    亦為民法第七百八十九條第一項所明定。經查：
    （一）被上訴人主張其所有六八六地號土地與公路無適宜之聯絡，依民法第七百
          八十七條、第七百八十九條第一項規定，對上訴人分割取得之六八六之一
          地號如附圖所示Ａ部分土地，及上訴人所有同段六九四之二地號如附圖所
          示斜線所示土地，有通行權存在。然為上訴人所否認，則被上訴人自有提
          起本件確認訴訟之法律上利益存在，合先敘明。
    （二）本件被上訴人主張：現坐落宜蘭縣宜蘭市○○段六八六及六八六之一地號
          土地，地目建，原為上訴人與上訴人之弟陳武人所共有（當時均為六八六
          地號），嗣經共有人訴請分割，而於七十六年間經臺灣高等法院以七十六
          年上易字第二三０號判決分割，前者由陳武人取得，後者由上訴人取得分
          割，其後被上訴人於七十七年間買賣取得前開六八六地號土地之所有權；
          而分割前原六八六地號整筆土地，均係利用上訴人所有六九四之二地號土
          地為出入道路之用，該六九四之二地號土地乃為上訴人於五十九年六月二
          十日因土地重劃而單獨取得，重劃時即由宜蘭縣政府劃定地目為「道」。
          前開八六八地號土地於分割後，四周即為田地及他人土地所包圍，與公路
          並無適宜之聯絡之事實，業據其提與所述相符之地籍圖謄本、本院七十五
          年度訴字第五四九號、臺灣高等法院七十六年度上易字第二三０民事判決
          各一件、土地登記謄本三件為證，且為上訴人所不爭執，堪信屬實。本件
          被上訴人自得主張通行他分割人所有之八六八之一地號。
    （二）又系爭土地經原審至現場勘驗結果，前開八六八之一地號亦係經由上訴人
          所有六九四之二地號土地與公路（宜蘭市○○路）相連，上訴人並於六九
          四之二地號鋪設水泥道路，此有原審勘驗筆錄及勘驗照片三幀在卷可按。
          則揆諸系爭土地之位置、形狀、地目及使用狀況，被上訴人主張其依民法
          第七百八十九條第一項及第七百八十七條規定，須通行上訴人因分割取得
          之六八六地號土地如附圖所示Ａ部分土地，連接上訴人所有同段六九四之
          二地號如附圖所示斜線部分土地，以至公路（宜蘭市○○路），核其位置
          、面積均無不當，且顯然對於周圍地之影響最小，所造成之損害亦最少，
          則其主張對被上訴人所有前開範圍之土地有通行權存在，乃屬依法有據。
    （三）上訴人雖辯稱：被上訴人取得前開六八六地號土地在其之後，該地號土地
          在被上訴人購得時即無道路可通行，其為土地所有人，不同意被上訴人通
          行，被上訴人即無權通過，否則就是侵害其權利云云。然按民法物權編關
          於土地相鄰關係之規定，重在圖謀相鄰不動產之適法調和利用。鄰地通行
          權之性質，為土地所有權人所有權之擴張，與鄰地所有權人所有權之限制
          ，是以土地所有權人或使用權人，如確有通行鄰地之必要，鄰地所有權人
          或使用權人，即有容忍其通行之義務，此為法律上之物的負擔。且民法第
          七百八十九條第一項規定：「因土地一部之讓與或分割，致有不通公路之
          土地者，不通公路土地之所有人，因至公路，僅得通行受讓人或讓與人或
          他分割人之所有地。」乃因當事人於為土地一部之讓與或分割時，對於可
          能造成部分土地不能與公路有適宜聯絡之情況，已可預見而得事先安排而
          然，故又應優於同法第七百八十七條第一項適用。從而上訴人前開辯解，
          尚不足採信。
    （四）至上訴人另主張：原審依民法第七百八十八條前段規定判令被上訴人有通
          行權存在，卻對於「應支付償金」部分隻字未提，損及上訴人權益，顯有
          未公云云。然查，被上訴人主張須通行上訴人因分割取得之六八六之一地
　　　　　號土地如附圖所示Ａ部分土地部分，依民法第七百八十九條第二項規定無
　　　　　需支付償金；至被上訴人另須連接通行上訴人所有同段六九四之二地號如
　　　　　附圖所示斜線部分土地以至公路（宜蘭市○○路），就後述部分依民法第
　　　　　七百八十七條第一項但書規定，被上訴人對於通行地因此所受損害，固應
　　　　　支付償金，惟該項償金之支付與上訴人容忍被上訴人通行系爭土地間並非
　　　　　立於互為對待給付之關係，而無同時履行抗辯權之適用，上訴人尚不得執
　　　　　此否認被上訴人有前開通行權存在，僅被上訴人若拒絕支付償金，被上訴
　　　　　人得另訴請求而已，附此敘明。
四、綜上所述，本件被上訴人因其所有六八六地號土地無法與公路為適宜之聯絡，須
    通行上訴人因分割取得之六八六之一地號土地，及上訴人所有同段六九四之二地
    號土地，然為上訴人否認有前開通行權存在，為此依民法第七百八十七條、第七
    百八十九條第一項之規定，請求確認其就六四九之二地號土地如附圖所示斜線部
    分位置，面積四十平方公尺，及同段第六八六之一地號土地如附圖所示Ａ部分位
    置面積十二平方公尺土地，有通行權存在，乃屬依法有據，原審因此為其勝訴之
    判決，核屬正當，上訴人猶執前詞提起上訴，指摘原判決不當，求予廢棄改判，
    為無理由，自應予駁回。
五、據上論結，本件上訴為無理由，依民事訴訟法第四百三十六條之一第三項、第四
    百四十九條第一項、第七十八條，判決如主文。
中　　　華　　　民　　　國　　九十一　　年　　　九　　　月　　二十三　　日
                            臺灣宜蘭地方法院民事庭
~B審判長法官　楊麗秋
~B法　　　官　林俊廷
~B法　　　官　林翠華
右正本證明與原本無異。
本判決不得上訴。
中　　　華　　　民　　　國　　九十一　　年　　　九　　　月　　 二十五　 日
~B法院書記官　沈峰巨
